臺灣橋頭地方法院刑事判決　
111年度金簡上字第104號
上  訴  人  臺灣橋頭地方檢察署檢察官
被      告  蔡竣宇


上列上訴人因被告違反洗錢防制法等案件，不服本院橋頭簡易庭
於中華民國111年6月14日111年度金簡字第3號所為第一審簡易判
決（聲請簡易判決處刑案號：110年度偵字第14657號），提起上
訴，本院管轄之第二審合議庭判決如下：
    主  文
原判決撤銷。
蔡竣宇幫助犯洗錢防制法第十四條第一項之洗錢罪，處有期徒刑
貳月，併科罰金新臺幣壹萬元，罰金如易服勞役，以新臺幣壹仟
元折算壹日。
    事  實
一、蔡竣宇雖預見一般取得他人金融帳戶使用之行徑，常與財產
    犯罪所需有密切之關聯，可能係為掩飾不法犯行及犯罪所得
    之去向，避免有偵查犯罪權限之執法人員循線查緝，以確保
    犯罪所得之不法利益，並掩人耳目，竟以縱有人以其交付之
    金融帳戶實施詐欺取財及洗錢犯行，亦不違背其本意之幫助
    犯意，於民國110年4月8日至110年4月14日間某時，將其申
    設之合作金庫商業銀行帳號000-0000000000000號帳戶（下
    稱合庫帳戶）之金融卡及密碼，在不詳地點，交付與不詳之
    人，表示容任不法份子使用上開帳戶以行不法之事。嗣該成
    員所屬詐欺集團於取得上開帳戶之金融卡及密碼後，即共同
    意圖為自己不法之所有，基於詐欺取財及洗錢之犯意聯絡，
    分別為下列行為：㈠於110年4月14日18時34分許，撥打電話
    予陳沂汝，假冒Studio A公司銷售員及國泰世華銀行客服人
    員名義，向陳沂汝佯稱：因作業疏失誤設為經銷商將定期扣
    款，須依指示操作解除云云，致陳沂汝陷於錯誤，遂依指示
    於同日19時6分許、19時8分許及19時12分許，分別匯款新臺
    幣（下同）2萬9985元、1萬3123元及2989元至上開合庫帳戶
    內，旋遭提領一空而切斷金流，掩飾、隱匿詐欺所得之去向
    。㈡於110年4月14日19時2分許，撥打電話予王欣茹，假冒ST
    RAIGHT A店員及銀行客服人員名義，向王欣茹佯稱：因系統
    訂單發生錯誤重複訂購6次，須依指示操作取消訂單云云，
    致王欣茹陷於錯誤，遂依指示於同日19時52分許，匯款9989
    元至上開合庫帳戶內，旋遭提領一空而切斷金流，掩飾、隱
    匿詐欺所得之去向。㈢於110年4月14日20時許前某時，以臉
    書暱稱「Frances Lin」在臉書Marketplace虛偽刊登出售手
    機之不實訊息，致李宗穆詢問後加入該人所提供之通訊軟體
    LINE ID：nggy9、暱稱「二寶媽」之某詐騙集團成員聯繫購
    買手機相關事宜，致李宗穆陷於錯誤，依指示於同日21時19
    分許，匯款2萬元至上開合庫帳戶內。㈣於110年4月14日20時
    42分許，撥打電話予陳昱菘，假冒誠品及中華郵政客服人員
    名義，向陳昱菘佯稱：因會計登記錯誤成每月固定扣款，須
    依指示操作驗證云云，致陳昱菘陷於錯誤，遂依指示於同日
    21時24分許，匯款2萬9985元至上開合庫帳戶內。嗣因陳沂
    汝、王欣茹、李宗穆、陳昱菘發覺受騙，報警處理始知上情
    。
二、案經王欣茹、李宗穆、陳昱菘訴由高雄市政府警察局楠梓分
    局報告臺灣橋頭地方檢察署檢察官偵查聲請簡易判決處刑。
    理  由
壹、程序部分：
一、按被告於第二審經合法傳喚，無正當之理由不到庭者，得不
    待其陳述，逕行判決；對於簡易判決不服而上訴者，得準用
    上開規定，刑事訴訟法第371條、第455條之1第3項分別定有
    明文。查被告蔡竣宇經本院合法傳喚，無正當理由未於審判
    期日到庭，有本院送達證書及審判程序報到單各1份在卷可
    稽（金簡上卷第77、97頁），依前揭規定，本院自得不待其
    陳述，由檢察官一造辯論而為判決，併此敘明。
二、次按當事人、代理人或辯護人於法院調查證據時，知有刑事
    訴訟法第159條第1項不得為證據之情形，而未於言詞辯論終
    結前聲明異議者，視為有前項之同意，同法第159條之5第2
    項定有明文。查本判決所引用傳聞證據部分，被告於本院審
    判程序期日經合法通知均未到庭陳述意見，堪認被告未於本
    案言詞辯論終結前就傳聞證據之證據能力聲明異議，且本院
    審酌該等傳聞證據製作時情況，並無違法不當及證明力明顯
    過低之瑕疵，以之作為證據應屬適當，揆之前揭規定，認該
    等傳聞證據均有證據能力。　　
貳、實體部分：
一、被告於警詢時固不否認上開合庫帳戶係其申辦使用乙情，惟
    矢口否認有何幫助詐欺取財及幫助洗錢之犯行，辯稱：我在
    110年04月辦完開戶，就把存摺、提款卡放在機車置物箱後
    ，就沒有再動過了，密碼有寫在存摺上。我是接到銀行告知
    才發現合庫帳戶存摺及提款卡不見了等語。經查：
  ㈠前揭被害人陳沂汝、告訴人王欣茹、李宗穆及陳昱菘因遭不
    詳詐欺集團詐欺而匯款至上開合庫帳戶之事實，業據被害人
    及告訴人王欣茹等3人於警詢中指訴甚詳，並有被害人提出
    之交易明細截圖、告訴人王欣茹提出之郵政自動櫃員機交易
    明細表、通話紀錄截圖、告訴人李宗穆提出之土地銀行自動
    櫃員機存戶交易明細表、對話紀錄截圖、告訴人陳昱菘提出
    之郵政金融卡照片、通話紀錄截圖、國泰世華銀行交易明細
    表、被告上開合庫帳戶之開戶資料、交易明細等資料等件附
    卷可稽（警卷第13-18、31-32、39、41、50-57、65-67頁）
    ，堪認上開合庫帳戶確已遭詐欺集團用以詐騙他人匯款及提
    領款項之帳戶甚明。
  ㈡被告雖以前詞置辯，惟金融機構帳戶關乎存戶個人財產權益
    甚大，僅須有該帳戶之提款卡及正確密碼即可提領帳戶內之
    款項，且提款卡及密碼一旦同時遺失，除將造成個人財物之
    損失外，更可能淪為他人犯罪所用，不但損及自身信用，更
    有因而背負刑責之可能，故一般人均知悉應將存摺、提款卡
    及密碼妥為保管及分開存放，如無使用必要，應避免攜帶出
    門以免徒增遺失或遭竊而遭人利用之風險。而觀諸上開合庫
    帳戶交易明細可知，被告於110年4月7日申辦上開合庫帳戶
    後，隨即於同日以提款卡提領1000元，並於110年4月8日自
    該帳戶轉出僅有之餘額80元至其台新帳戶內。則被告何須將
    沒有餘額之合庫帳戶存摺、提款卡寫上密碼後，放置在機車
    置物箱中，已非無疑。
  ㈢又被告於偵查中自承：合庫帳戶提款卡密碼為00000000。051
    8是我的生日，1215是我女友的生日。合庫帳戶提款卡密碼
    與其他金融帳戶一樣。除了存摺、提款卡遺失之外，沒有其
    他物品同時遺失等語，且其於偵查中經檢察事務官詢問提款
    卡密碼時，即能流暢答覆而未多加思索，顯見並無備忘註記
    密碼之必要（偵卷第22-23頁）。再觀之被告所設定之密碼
    共8位阿拉伯數字，係以其生日「0518」及女友之生日「121
    5」組合而成，與其身分證統一編號或出生年月日未盡相同
    ，甚難憑空猜測，如非經被告告知，他人實無從知悉被告所
    設定之密碼。且提款卡之密碼乃係由帳戶所有人自行設定，
    他人無從知悉該密碼為何，苟單純遺失帳戶之存摺、提款卡
    ，他人應無輕易使用上開帳戶作為提款或轉帳工具之可能，
    且依一般人使用金融帳戶提款之習慣，為避免遺失存摺或金
    融卡時帳戶內之存款遭人盜領，通常均會將存摺、提款卡與
    提款卡密碼分別存放，縱使自己有遺忘密碼之虞，通常亦會
    在其他地方註記備忘而不至於將提款卡密碼與提款卡同時存
    放，否則密碼之設定即失其意義，足認被告所辯將密碼寫在
    提款卡後遺失一情，應係為掩飾其將帳戶提供他人使用所為
    卸責之詞。
  ㈣另就取得上開帳戶之第三人而言，該人既有意利用上開帳戶
    作為詐騙之工具，當無選擇一隨時可能遭真正存戶掛失而無
    法使用之帳戶之可能，輔以現今社會上確實存有不少為貪圖
    小利而出售自己帳戶供人使用之人，是該第三人僅需付出少
    許之金錢，即能取得可完全操控而無遭掛失風險之帳戶，實
    無使用他人遺失之帳戶遂行詐騙之必要，否則，若被告於該
    第三人尚未行詐前，或行詐後尚未將上開帳戶內之款項領出
    前，即將該帳戶掛失，該第三人豈非無法遂其詐財之目的。
    末參以本件被告於偵查中供稱：110年4月8日、同年月14日
    以網路轉帳至帳戶末五碼78536之帳戶是我台新的帳戶等語
    （偵卷第22頁），並有被告之台新帳戶手機APP交易明細截
    圖附卷可佐（偵卷第25-26頁），顯見被告明知匯入合庫帳
    戶內之不明款項非其薪資所得，仍敢用網路銀行以轉帳至自
    己名下台新帳戶及支付不詳網路遊戲賣家，亦與常情有違。
    綜上所述，被告上開所辯，有悖社會一般經驗常情，顯為臨
    訟卸責之詞，委無可採，足認被告確有將上開合庫帳戶之提
    款卡連同密碼一併提供予詐騙集團，供該詐騙集團成員利用
    該帳戶行騙而取得款項，其在主觀上已預見提供帳戶之行為
    可能幫助他人犯詐欺取財，仍不違反其本意而執意為之，惟
    尚無證據證明被告係以正犯之犯意參與犯罪，應認被告有幫
    助正犯犯罪之不確定故意。
　㈤再按特定犯罪之正犯實行特定犯罪後，為掩飾、隱匿其犯罪
    所得財物之去向及所在，而令被害人將款項轉入其所持有、
    使用之他人金融帳戶，並由該特定犯罪正犯前往提領其犯罪
    所得款項得手，因已被提領而造成金流斷點，該當掩飾、隱
    匿之要件，該特定犯罪正犯自成立一般洗錢罪之正犯。又提
    供金融帳戶者主觀上如認識該帳戶可能作為對方收受、提領
    特定犯罪所得使用，對方提領後會產生遮斷金流以逃避國家
    追訴、處罰之效果，仍基於幫助之犯意，而提供該帳戶之提
    款卡及密碼，以利洗錢實行，仍可成立一般洗錢罪之幫助犯
    （最高法院刑事大法庭108年度台上大字第3101號裁定可資
    參照）。本件被告提供上開帳戶等資料供詐騙集團成員使用
    後，該詐騙集團即向告訴人等施用詐術，進而為掩飾、隱匿
    其犯罪所得財物之所在、去向，令告訴人等將受騙款項匯入
    被告上開帳戶內，再由該集團成員將詐欺所得款項轉匯至他
    人帳戶，該犯罪所得即因被轉匯而形成金流斷點，致使檢、
    警單位事後難以查知其去向，該集團成員上開所為自該當掩
    飾、隱匿詐欺犯罪所得財物之洗錢行為，而對該詐騙集團成
    員持有其上開帳戶等資料可任意轉匯帳戶內款項等情，應為
    有使用網路銀行轉帳經驗之被告所深知，其當可預見詐騙集
    團成員一旦轉匯帳戶內款項即可製造金流斷點，後續不易查
    明贓款流向，因而產生掩飾、隱匿詐欺犯罪所得去向以逃避
    國家追訴、處罰之效果，其仍率爾提供上開帳戶等資料，顯
    係容任該詐騙集團以該帳戶從事洗錢，而加以提供助力，主
    觀上有幫助洗錢之不確定故意甚明。
  ㈥綜上所述，本案事證明確，被告上開犯行堪以認定，應依法
    論罪科刑。　　
二、論罪科刑及撤銷改判理由
　㈠刑法上之幫助犯，係對於犯罪與正犯有共同之認識，而以幫
    助之意思，對於正犯資以助力，未參與實施犯罪構成要件之
    行為者而言（最高法院88年度台上字第1270號判決意旨參照
    ）。查被告將上開帳戶資料，交由詐騙集團成員用以作為收
    受詐欺所得財物及洗錢之犯罪工具，過程中並無證據證明被
    告有直接參與詐欺取財及洗錢之構成要件行為，充其量僅足
    認定係詐欺取財及一般洗錢罪構成要件以外之幫助行為，尚
    難遽認與實行詐欺取財及洗錢之詐騙集團成員間有犯意聯絡
    ，自應認被告之行為僅止於幫助詐欺取財及幫助一般洗錢之
    犯意，而為詐欺取財罪及一般洗錢構成要件以外之行為。是
    核被告所為，係犯刑法第30條第1項、第339條第1項幫助詐
    欺取財罪，及刑法第30條第1項、洗錢防制法第14條第1項幫
    助一般洗錢罪。被告以一提供上開帳戶之行為，幫助詐騙集
    團詐騙如上開被害人及告訴人，係幫助犯之同種想像競合，
    又該行為同時觸犯上開2罪，為幫助犯之異種想像競合，應
    依刑法第55條規定，從一重以幫助一般洗錢罪處斷。
　㈡被告以幫助之意思，參與一般洗錢罪構成要件以外之行為，
    為幫助犯，爰依刑法第30條第2 項規定，按正犯之刑減輕之
    。
　㈢撤銷改判理由：
　　原審判決認被告犯幫助詐欺取財罪之罪證明確，並予論罪科
    刑，固非無見。惟被告提供上開帳戶資料供本案犯罪集團用
    以進行詐騙，於被害人、告訴人受騙匯款後，該集團進而轉
    匯帳戶內之款項，產生隱匿詐欺此特定犯罪所得去向之效果
    ，已該當刑法第30條第1 項、洗錢防制法第14條第1 項之幫
    助洗錢罪業如前述，原判決未審酌上情，而未論以幫助一般
    洗錢罪，其適用法則已有所不當；原判決有上開可議之處，
    屬無可維持，檢察官提起上訴即有理由，自應由本院予以撤
    銷改判。
　㈣爰以行為人之責任為基礎，審酌被告係智識健全之成年人，
    在邇來政府及大眾媒體廣為宣導反詐騙觀念下，理應對現今
    詐欺案件層出不窮情況有所認知，卻仍為貪圖一己私利，不
    顧帳戶可能淪為他人犯罪工具，恣意上開帳戶等資料提供予
    詐騙集團成員使用，破壞社會治安及金融秩序，助長犯罪歪
    風，造成司法單位難以追緝犯罪集團幕後成員真實身分，並
    增加被害人求償障礙，所為實非可取；復考量其等罪手段、
    分工模式以及被害人數共計4人、被害總金額共計10萬餘元
    之法益侵害程度，暨被告否認犯行，迄今未與被害人等達成
    和解之犯後態度；兼衡被告自陳高職肄業之教育程度、職業
    送貨員與家庭經濟狀況小康等一切情狀（警卷第5頁），量
    處如主文所示之刑，並就罰金刑部分諭知易服勞役之折算標
    準。　
據上論斷，應依刑事訴訟法第455條之1第1項、第3項、第369條
第1項前段、第364條、第299條第1項前段，判決如主文。
本案經檢察官黃淑妤聲請簡易判決，檢察官倪茂益到庭執行職務
。　　
中　　華　　民　　國　　111 　年　　12　　月　　16　　日
                  刑事第一庭    審判長法　官  楊智守
　　　　　　　　　                    法  官  林  筠
　　　　　　　　　                    法  官  簡祥紋
以上正本證明與原本無異。
不得上訴。
中　　華　　民　　國　　111 　年　　12　　月　　16　　日
　　　　　　　　　　　　　　　　　　　書記官  潘維欣
附錄本案論罪科刑法條：
中華民國刑法第339條
（普通詐欺罪）
意圖為自己或第三人不法之所有，以詐術使人將本人或第三人之
物交付者，處 5 年以下有期徒刑、拘役或科或併科 50 萬元以
下罰金。
以前項方法得財產上不法之利益或使第三人得之者，亦同。
前二項之未遂犯罰之。

洗錢防制法第2條
本法所稱洗錢，指下列行為：
一、意圖掩飾或隱匿特定犯罪所得來源，或使他人逃避刑事追訴
    ，而移轉或變更特定犯罪所得。
二、掩飾或隱匿特定犯罪所得之本質、來源、去向、所在、所有
    權、處分權或其他權益者。三、收受、持有或使用他人之特
    定犯罪所得。

洗錢防制法第14條
有第二條各款所列洗錢行為者，處 7 年以下有期徒刑，併科新
臺幣 5 百萬元以下罰金。
前項之未遂犯罰之。
前二項情形，不得科以超過其特定犯罪所定最重本刑之刑。

中華民國刑法第30條
（幫助犯及其處罰）
幫助他人實行犯罪行為者，為幫助犯。雖他人不知幫助之情者，
亦同。
幫助犯之處罰，得按正犯之刑減輕之。